【裁判字號】    97,消債抗,360
【裁判日期】    971030
【裁判案由】    聲請更生程序
【裁判全文】
臺灣高雄地方法院民事裁定           97年度消債抗字第360號
抗  告  人  甲○○
上列抗告人因消費者債務清理事件聲請更生，對於中華民國97年
9 月30日本院97年度消債更字第877 號裁定提起抗告，本院裁定
如下：
    主  文
抗告駁回。
抗告程序費用新台幣壹仟元由抗告人負擔。
    理  由
一、抗告意旨略以：抗告人固於民國95年7 月4 日提出債權人清
    冊，以書面向全體無擔保債權銀行請求共同協商債務清償方
    案，經協商成立，並約定聲請人應自95年7 月起，分80期，
    依年利率9.88% 計息，於每月10日繳納新臺幣（下同）19,7
    64元，以攤還欠款1,154,775 元。但抗告人係土木技術員，
    薪資係論件計酬，按工作天數給付日薪每日1,700 元，嗣逢
    經濟不景氣，致抗告人每月工作日數由20日減為15日，此屬
    抗告人無法預期之大環境影響致抗告人收入有顯著變動，已
    屬因不可歸責於當事人之事由，致履行協商內容顯有重大困
    難。原裁定逕予駁回聲請，顯有違誤，爰依法提起本件抗告
    ，並聲明：原裁定廢棄，並准為更生之聲請。
二、按債務人與金融機構協商成立者，不得聲請更生或清算，但
    因不可歸責於己之事由，致履行顯有重大困難者，不在此限
    ；本條例施行前，債務人依金融主管機關協調成立之中華民
    國銀行公會會員辦理消費金融案件無擔保債務協商機制與金
    融機構成立之協商，準用前項之規定，消費者債務清理條例
    第151 條第5 項、第6 項分別定有明文。衡諸債之關係，係
    以當事人間之信賴關係為基礎，為社會經濟組織之重要支柱
    ，故當事人於以法律行為追求自己之利益之際，亦應顧及對
    方之利益，並考量債權債務在社會上之作用，本於誠實及信
    用之原則，行使債權及履行債務。是對於已陷入經濟上困境
    之消費者，若任其於惡性循環之債務窘境中自生自滅，將衍
    生嚴重之社會問題，難以維持安定之社會經濟秩序，故為兼
    顧債權人、債務人雙方之利益，對陷於經濟上困境之消費者
    ，乃允其於消費者債務清理條例施行後，得選擇以重建型之
    更生程序或清算型之清算程序清理其債務，藉以妥適調整債
    務人與債權人及其他利害關係人間之權利義務關係，保障債
    權人獲得公平受償，並謀求消費者經濟生活之重建復甦機會
    。惟對於已與金融機構協商成立，或於本條例施行前，已依
    金融主管機關協調成立之中華民國銀行公會會員辦理消費金
    融案件無擔保債務協商機制與金融機構成立協商之債務人，
    若非因不可歸責於己之事由，致履行顯有重大困難，僅係為
    圖謀減免債務，而不為債務之履行，自有違債權契約為誠信
    契約之本旨，故依消費者債務清理條例第151 條第6 項準用
    同條第5 項前段之規定，不得聲請更生或清算，始能避免肇
    致道德危險。次按聲請更生或清算不合程式或不備其他要件
    者，法院應以裁定駁回之，但其情形可以補正者，法院應定
    期間先命補正，消費者債務清理條例第8 條亦有明文規定。
三、經查：
  (一)抗告人於95年7 月4 日已提出債權人清冊，以書面向全體無
    擔保債權銀行請求共同協商債務清償方案，經協商成立，並
    約定聲請人應自95年7 月起，分80期，依年利率9.88% 計息
    ，於每月10日繳納新臺幣（下同）19,764元，以攤還欠款1,
    154,775 元，惟其自96年4 月起即未依約繳款，經最大債權
    銀行台新國際商業銀行（下稱台新銀行）判定毀諾，有協議
    書、無擔保債務還款計畫、台新銀行97年9 月23日台新債協
    97法字第10393 號函附還款明細表在卷為憑（見原審卷第13
    頁、第14頁、第72頁），應認真實。
  (二)雖抗告人陳稱其為土木技術員，受僱於工程行之工頭，按日
    計薪，並未申報個人綜合所得稅，其於95年度協商成立時之
    日薪為1,700 元，依每月20個工作天計算，其每月薪資收入
    約34,000元，惟其自97年4 月起因受經濟不景氣、工程量減
    少所影響，其每月工作日數減為15日，月薪僅25,500元，其
    於繳納協商款期間尚有存款以補工作收入之不足等情（見原
    審卷第20頁、第38頁、第70頁、第71頁），並提出財產及收
    入狀況說明書、債權人清冊、附有記事欄註記之全戶戶籍謄
    本、協議書、無擔保債務還款計畫、財團法人金融聯合徵信
    中心當事人綜合信用報告、財政部台灣省南區國稅局財產歸
    屬資料清單、財政部台灣省南區國稅局94、95年度綜合所得
    稅各類所得資料清單為證。
  (三)然按債務人與金融機構協商成立者，除非因不可歸責於己之
    事由，致履行顯有重大困難，否則不得聲請更生或清算，消
    費者債務清理條例第151 條第5 項規定意旨甚明。此項規定
    旨在避免債務人任意毀諾已成立之協商，濫用更生或清算之
    裁判上債務清理程序，蓋以債務清償方案係經當事人行使程
    序選擇權所為之債務清理契約，債務人應受該成立之協議所
    拘束。債務人既已與金融機構協商成立，如認該協商方案履
    行有其他不適當情形，自仍應再循協商途徑謀求解決。經查
    ：抗告人95年度綜合所得稅各類所得資料清單記載為0 元，
    其於85年間向台新銀行申辦信用卡時所填載之信用資料則顯
    示其全年收入可達360,000 元（約合每月收入30,000元），
    而其於95年度與台新銀行協商時所出具之收入證明切結書則
    記載，其收入係按日薪800 元計算（見原審卷第17頁、第75
    頁、第76頁）；是抗告人於95年間協商時係以日薪800 元之
    資力為其進行協商之財力基礎，則其目前可支領之日薪1,70
    0 元，既為協商時日薪之2 倍，顯見抗告人之資力已較協商
    時為佳，自難認抗告人有何於協商成立後收入短少之情事存
    在。
  (四)抗告人固然陳稱協商條件之嚴苛，及該條件對抗告人之家庭
    、生計影響，但該協商條件既然係由抗告人與最大債權銀行
    雙方協議所達成，在客觀事實並未有顯著變動之下，上述情
    事核屬聲請人在協商時可得預見，據以評估可否履行協商條
    件之事實，與「不可歸責於己之事由致履行顯有重大困難」
    之要件不符。況按直系血親相互間互負扶養之義務。受扶養
    權利者，以不能維持生活而無謀生能力者為限；前項無謀生
    能力之限制於直系血親尊親屬不適用之。負扶養義務者有數
    人，而其親等同一時，應各依其經濟能力，分擔義務。因負
    擔扶養義務而不能維持自己生活者，免除其義務。但受扶養
    權利者為直系血親尊親屬或配偶時，減輕其義務。民法第11
    14條第1 款、第1117條第1 項、第2 項、第1115條第3 項、
    第1118條分別定有明文。抗告人未婚，並未生育子女，其父
    母蘇榮二（出生於28年11月26日）、蔡張玉（出生於35年3
    月7 日）育有4 名成年子女，蘇榮二於95年間領有利息收入
    58,013元，於96年間領有利息收入63,4 01 元，其名下並有
    房屋、土地各1 筆、田賦3 筆；蔡張玉於95年、96年間則各
    領有利息收入63 ,292 元、71,561元，有蘇榮二、蔡張玉95
    、96年度綜合所得稅各類所得資料清單暨財產歸屬資料清單
    各1 份在卷可稽（見原審卷第43至48頁），足認蘇榮二、蔡
    張玉並無不能維持生活情事，非屬前揭規定所指須受扶養之
    人，則抗告人既無須扶養其雙親，其主張每月需支出扶養雙
    親費用云云，自不得列為生活必要費用。復審酌抗告人已負
    債百萬元以上而謂不能清償，其自須以較低之標準生活而節
    忖開銷用以償債始符誠信，其自不得以無負債人員之一般生
    活標準以上而同為要求，是以抗告人之必要生活費用支出乃
    為維持自己生活所需之最低生活費用，按內政部公告之97年
    度台灣省每人每月最低生活費為9,829 元計算，抗告人每月
    之必要生活費用9,829 元加計應支出之協商款19,764元，共
    29,593元，再依抗告人日薪1,700 元估算，抗告人每月工作
    日數如達17天（天以下四捨五入）其收入所得即足支應上開
    費用，縱依抗告人陳報其目前每月平均工作日數僅15日，尚
    缺2 日之薪資收入以弭財力缺口，惟抗告人出生於63年5 月
    ，現年34歲，正值青壯年，又具備土木之專門技術，尚難認
    已無其他兼職收入，抗告人復未能舉證證明有何其他不可歸
    責於己致履行協商顯有重大困難之事由存在，其前開主張自
    難採信。至抗告人另稱原審既已認定因大環境影響，致抗告
    人每月工作日數減為15日，以此工作日數又確實不能清償債
    務，自應准予更生云云，然抗告人每月工作日數減為15日後
    ，其收入扣除必要生活支出、協商款19,764元後，僅不足約
    3,400 元，在其無須扶養雙親，且單身未婚，又正值壯年之
    情況下，此不足額實非難以履行清償，故抗告人執此為辯，
    亦無可採。
四、綜上所述，抗告人於與金融機構成立上開債務協商後，難認
    抗告人有何於協商成立後收入短少之情事存在，抗告人復未
    能舉證證明其自毀諾有何不可歸責於己之事由，致履行顯有
    重大困難，其情況自未該當消債條例例外准許聲請更生之要
    件，依上規定，自應駁回其更生之聲請，原審裁定駁回抗告
    人更生之聲請，依法即無違誤，抗告意旨指摘原裁定不當，
    求予廢棄另為裁定，為無理由，應予駁回。
五、據上論結，本件抗告為無理由，依消費者債務清理條例第15
    條，民事訴訟法第495 條之1 第1 項、第449 條第1 項、第
    95條、第78條，裁定如主文。
中    華    民    國    97    年    10    月    30    日
              民事第四庭      審判長法  官  黃國川
                                    法  官  李嘉益
                                    法  官  郭瓊徽
上為正本，係依原本作成。
不得再抗告。
中    華    民    國    97    年    10    月    30    日
                                    書記官  簡文清


司法院資訊處製作；財團法人民間司法改革基金會備份。
